【裁判字號】    97,家訴,138
【裁判日期】    970910
【裁判案由】    確認婚姻成立
【裁判全文】
臺灣臺北地方法院民事判決             97年度家訴字第138號
    原      告  甲○○
    訴訟代理人  林忠義律師
                謝清傑律師
    被      告  乙○○
上列當事人間請求確認婚姻成立事件，本院於97年9 月10日辯論
終結，判決如下：
    主    文
確認兩造間之婚姻關係成立。
訴訟費用由被告負擔。
    事    實
甲、原告方面：
    一、聲明：如主文所示。
    二、陳述：原告與被告於民國89年7月7日經公開儀式並為登
        記結婚，因雙方意見不合欲協議離婚，原告所約之證人
        為原告之父親曾傑郎、母親藍麗月，惟因母親藍麗月身
        體不適，委託原告代為在離婚協議書上簽名及蓋章，然
        實際上未告知被告，亦不確知被告是否有離婚之意思。
        依上述可知，欠缺親見或親聞兩造有離婚之真意，故不
        具備離婚成立要件，係違反民法第1050條規定之兩願離
        婚形式要件，此法律行為應屬無效，原告與被告之離婚
        協議既屬無效，原告與被告間之婚姻仍為成立，為此原
        告依法提起確認兩造間婚姻關係成立，為此提起本件訴
        訟。
    三、證據：提出戶籍謄本、離婚協議書影本為證。
乙、被告方面：
    一、聲明：同意原告之請求。
    二、陳述：當初離婚時，證人並未詢問過我的意見。
    理    由
甲、得心證之理由：
  一、按「兩願離婚，應以書面為之，有二人以上證人之簽名並
      應向戶政機關為離婚之登記。」民法第 1050 條定有明文
      。
  二、復按兩願離婚，應以書面為之，有兩人以上證人之簽名並
      應向戶政機關為離婚之登記，民法第 1050 條定有明文。
      兩願離婚應有二人以上證人之簽名，旨在確保當事人之真
      意，防止被迫離婚，故在離婚證書上簽名之證人，必須親
      見或親聞當事人雙方確有離婚之真意者，始足當之。此有
      68年台上字第3792號判例可參，故兩願離婚之形式要件係
      為以書面為之並由兩人以上證人得以瞭解雙方離婚之真意
      ，並簽名蓋章。而法律行為，不依法定方式者，無效，民
      法第73條定有明文，係指明如法律有規定法律行為應為之
      方式，如未按法定方式者，法律行為係屬無效。
  三、本件原告主張兩造簽立離婚協議時書，原告所約之證人為
      原告之父親曾傑郎、母親藍麗月，惟因母親藍麗月身體不
      適，委託原告代為在離婚協議書上簽名及蓋章，然實際上
      未告知被告，亦不確知被告是否有離婚之意思等情，既為
      被告所不爭執，並有戶籍謄本、離婚協議書影本影本為証
      ，原告之主張堪信為真實。揆諸上開說明，兩造之離婚係
      違反民法第1050條規定之兩願離婚形式要件，其離婚依法
      應為無效，從而，原告訴請確認兩造間之婚姻關係為成立
      ，即屬正當，應予准許。
乙、結論：本件原告之訴為有理由，並依民事訴訟法第 78 條，
    判決如主文。
中    華    民    國    97    年    9     月    10    日
            家事法庭法      官  彭南元
以上正本係照原本作成。
如對本判決上訴，須於判決送達後20日之不變期間內，向本院提
出上訴狀。
中    華    民    國    97    年    9     月    10    日
                    書  記  官  尹遜言


司法院資訊處製作；財團法人民間司法改革基金會備份。
